【裁判字號】    98,上易,108
【裁判日期】    980428
【裁判案由】    返還土地等
【裁判全文】
臺灣高等法院民事判決                 98年度上易字第108號
上  訴  人  甲○○
訴訟代理人  孫志堅律師
被上訴人    丁○○
            乙○○
            丙○○
                        251號
上列三人共同
訴訟代理人  彭成青律師
上列當事人間請求返還土地等事件，上訴人對於中華民國97年12
月24日臺灣新竹地方法院97年度訴字第224號第一審判決提起上
訴，本院於民國98年4月14日言詞辯論終結，判決如下：
    主  文
上訴駁回。
第二審訴訟費用由上訴人負擔。
    事實及理由
一、被上訴人起訴主張：被上訴人丁○○、乙○○所共有之新竹
    縣湖口鄉○○段1296-47地號土地，及被上訴人丙○○所有
    同地段1297地號之土地，遭上訴人無權占用並於民國（下同
    ）97年3月2日在其上鋪設柏油及水泥而使用。經原審會同兩
    造及新竹縣新湖地政事務所於97年5月29日到場測量結果，
    被上訴人丁○○、乙○○所有坐落於新竹縣湖口鄉○○段
    1296 -47地號土地如原審判決附圖所示編號K-N-B-C-D-E-F-
    G-H-I -J-K圍繞之範圍，遭上訴人占用並鋪設柏油及水泥，
    面積340.1平方公尺；被上訴人丙○○所有坐落於同段1297
    地號土地如原審判決附圖所示編號L-M-A-B-N-K-L圍繞之範
    圍遭上訴人占用鋪設柏油及水泥，面積28.68平方公尺。上
    訴人無權占用被上訴人所有之系爭土地，被上訴人自得依民
    法第767條規定所有物返還請求權之法律關係，請求上訴人
    返還系爭土地。另上訴人無權占用被上訴人所有之系爭土地
    ，被上訴人自可依民法第179條之規定，請求上訴人按月給
    付自起訴狀繕本送達之翌日即97年4月11日起至返還系爭土
    地之日止，相當於租金之不當得利。爰求為命(1)上訴人應將
    坐落於新竹縣湖口鄉○○段1296-47地號土地如原審判決附
    圖所示編號K-N-B-C-D-E-F-G-H-I-J-K圍繞之範圍、面積
    340.1平方公尺之水泥及柏油剷除，並將土地返還被上訴人
    丁○○與乙○○。(2)上訴人自起訴狀繕本送達上訴人之翌日
    即97年4月11日起至返還前述占用系爭土地之日止，按月給
    付被上訴人丁○○、乙○○新台幣（下同）689元（已確定
    部分不予論述）。(3)上訴人應將坐落於新竹縣湖口鄉○○段
    1297地號土地如原審判決附圖所示編號L-M-A-B-N-K-L圍繞
    之範圍、面積28.68平方公尺之水泥及柏油剷除，並將土地
    返還被上訴人丙○○。(4)上訴人自起訴狀繕本送達上訴人之
    翌日即97年4月11日起至返還前開占用系爭土地之日止，按
    月給付被上訴人丙○○260元之判決（逾此部分之請求未據
    上訴，已告確定，不予論述）。並於本院答辯聲明：上訴駁
    回。
二、上訴人則以：依據被上訴人所提土地謄本所示，系爭第1297
    地號，實係分割自同段第170地號田地（按第170地號田地係
    屬不規則形狀，於74年間在其上既有建物除被上訴人之舊居
    外，尚有既存之廠房及辦公室）。系爭第1296-47地號土地
    實際上亦來自重測後之第170地號土地。被上訴人所主張返
    還之系爭2筆土地的長條型部分（以下簡稱系爭道路），早
    自74年間即已同意作為永久道路使用之私有道路，因上訴人
    只能藉由此唯一道路才可對外聯絡，而上開道路年久失修，
    為方便通行計，上訴人近年來始行重修路面。豈料被上訴人
    見此機會，又強行索取再次支付使用道路通行費，不然就以
    出價強要上訴人買受該私有道路之所有權方式讓上訴人選擇
    ，其等行徑有違民法第148條契約誠信原則，上訴人不從，
    被上訴人遂提出本件訴訟。系爭2筆地之長條型面積道路之
    產生，事關上訴人買受該唯一道路後區之不動產所有權並興
    建廠房之用，最初之不動產買賣契約上，原地主與上訴人之
    前手訂明系爭道路作為永久通行使用之約定，而成為合約之
    重要條件，因系爭道路為對外聯絡唯一道路，上訴人所有廠
    房及地若無該唯一對外聯絡道路使用，即成為袋地，完全喪
    失利益。又系爭道路供上訴人永久通行使用得拘束被上訴人
    ，並非無權使用和占有。上訴人對系爭道路用地係合法使用
    ，並非無權占有，非屬無法律上原因而得利，被上訴人主張
    民法第767條回復原狀返還及訴請給付相當租金之不當得利
    ，俱非有理。且系爭土地，上訴人有永久道路權，並讓前後
    手使用經年，對外本有公示性，基於公益原則，自應保護交
    易相對人，而前開永久使用同意書之出具人為謝桂英及傅騰
    芳，前者為被上訴人丙○○之配偶，後者為系爭土地初始所
    有權人，其等早於78年間即出具上開道地永久使用權後使後
    區之工廠得以興建取得使用執照。無疑證明其等願讓後區之
    所有權人即上訴人有就系爭土地有永久通行使用權，具公示
    性，不因異其土地所有權人而異其效力。本件系爭道路8公
    尺寬原即道路永久使用同意書所同意上訴人就系爭土地通行
    權範圍，則上訴人自身所需整地鋪設路面至8公尺寬，並無
    不合法律及彼此約定之舉，土地所有權人即被上訴人自應容
    忍上訴人使用等語，資為抗辯。並上訴聲明：(1)原判決不利
    上訴人之部分廢棄。(2)上開廢棄部分，被上訴人於第一審之
    訴駁回。
三、兩造不爭執之事實（見本院卷第37頁反面至38頁之98年3月3
    日準備程序筆錄）：
  (一)坐落於新竹縣湖口鄉○○段1296-47地號土地係被上訴人丁
    ○○、乙○○所共有，而坐落於同地段1297地號土地係被上
    訴人丙○○所有。
  (二)被上訴人丁○○、乙○○所有坐落於新竹縣湖口鄉○○段
    1296-47地號土地如原審判決附圖所示編號K-N-B-C-D-E-F-G
    -H-I-J-K圍繞之範圍，面積340.1平方公尺；及被上訴人丙
    ○○所有坐落於同段1297地號土地如原審判決附圖所示編號
    L-M-A-B-N-K-L圍繞之範圍，面積28.68平方公尺，為上訴人
    占用並鋪設柏油及水泥，供對外道路使用。
  (三)上訴人之前手羅明鑑於74年7月20日為購買系爭道路後區之
    土地和現有廠房並作為預備擴廠房之用，遂向原地主傅勝芳
    、傅騰芳及被上訴人丙○○三人購買系爭道路之後區為湖口
    鄉○○段湖口小段第169地號、第170-10地號、第170-12 地
    號三筆土地及其上連順、國鑒二家有廠房。於該不動產買賣
    契約書中附加「其他約定事項：一、乙方 (指賣方)所有坐
    落於湖口鄉○○段湖口小段第170號土地內現有三米半道路
    （如附圖藍色部分）乙方不得任意廢除，永久供甲方（指買
    方）通行用，但日後甲方申請工廠登記需八米，乙方亦應無
    條件蓋章同意。」
  (四)上訴人復於76年7月15日自前手羅明鑑、陳英達買得除其等
    既有之部分土地外，亦包括同段第169、第170-10等地號土
    地及稅籍第2745號地上物（即門牌號碼為湖口鄉鏡湖村16鄰
    湖口101號，指連順與國鑒兩家公司既有廠房、亦在買賣範
    圍之內。並於76年7月15日之不動產買賣契約書，在其他「
    其他約定事項第三條」亦有約明「本不動產買賣契約與乙方
    於民國74年7月20日與傅勝方等三人所訂契約內，其他約定
    事項欄第一、二條所約定之條件繼續有效，包括雙方繼承人
    繼續有效」。
四、兩造協商確認之爭點（見本院卷第38頁之同上筆錄）：
  (一)系爭土地上柏油及水泥，是否於97年3月2日所新鋪設？
  (二)系爭土地是否在羅明鑑與傅騰芳買賣契約之範圍內？
  (三)本件事實有無民法第425條之1規定之適用？
  (四)上訴人之前手羅明鑑與原土地所有權人間之使用土地之協議
    效力是否及於上訴人？
  (五)被上訴人得否請求相當於租金損害賠償？其金額若干？
五、本件爭執點及本院之判斷：
    本件被上訴人依民法第767條主張上訴人占有前述土地係無
    權占用，請求拆除該柏油及水泥，並返還該土地，並請求給
    付相當於租金之不當得利，上訴人則以其係有權占用置辯，
    ，就兩造上開爭點，本院判斷如下：
  (一)上訴人所使用之被上訴人要求返還之土地，係97年3月2日所
    新鋪設：
    被上訴人主張系爭土地上之柏油及水泥係在97年3月2日所新
    鋪設，上訴人則主張並不是新鋪設云云，惟依據被上訴人所
    提出上訴人在鋪設該土地之照片，就原有3.5公尺寬道路以
    外之通路部分，原無道路，上訴人所用之挖土機在該地整地
    ，有現場施工照片可證（見原審卷第53至57頁），且被上訴
    人請求返還之土地與既有3.5公尺之道路間有1排路樹間隔（
    見原審卷第86至87頁之照片），如該部分之土地亦係供道路
    使用，自無可能有該排路樹間隔，是以該部分之土地原應非
    供道路使用甚明。是以被上訴人主張上訴人所使用該部分土
    地上之柏油及水泥，係97年3月2日所新鋪設，應可採信。
  (二)上訴人所占用並鋪設柏油及水泥之被上訴人丁○○、乙○○
    所有坐落於新竹縣湖口鄉○○段1296-47地號土地如原審判
    決附圖所示編號K-N-B-C-D-E-F-G-H-I-J-K圍繞之範圍，面
    積340.1平方公尺；被上訴人丙○○所有坐落於同段1297地
    號土地如原審判決附圖所示編號L-M-A-B-N-K-L圍繞之範圍
    ，面積28.68平方公尺部分係無權占有：
  1.上訴人主張其使用本件被上訴人訴請拆除部分之土地，在其
    前手羅明鑑於74年間向傅騰芳等三人購買土地時之買賣標的
    範圍內，以供通路使用，僅因農地故無法登記，惟觀諸羅明
    鑑與傅騰芳等三人所簽訂之不動產買賣契約，買賣不動產標
    示欄並未包括本件被上訴人訴請拆除之上開土地（見原審卷
    第28、30頁），上訴人此部分之主張與其所提出之證據矛盾
    ，是以上訴人主張此部分之土地係在羅明鑑與傅騰芳買賣契
    約之範圍內，顯與事實不符，自無可採。
  2.上訴人另主張本件被上訴人所訴請拆除之上開土地，係該土
    地原所有人同意提供羅明鑑使用，羅明鑑再移轉給上訴人使
    用，依民法第425條之1之規定，且具公示性，上訴人自屬有
    權使用，惟本院依據下列理由認上訴人就此部分之土地係無
    權使用：
  (1)本件事實無民法第425條之1規定之適用：
    民法第425條之1第1項規定：「土地及其土地上之房屋同屬
    一人所有，而僅將土地或僅將房屋所有權讓與他人，或將土
    地及房屋同時或先後讓與相異之人時，土地受讓人或房屋受
    讓人與讓與人間或房屋受讓人與土地受讓人間，推定在房屋
    得使用期限內，有租賃關係。其期限不受第449條第1項規定
    之限制」；最高法院94年度台上字第551號判決亦認：「民
    法第425條之1規定及本院48年台上字第1457號判例，必須土
    地及其土地上之房屋同屬一人所有，而僅將土地或僅將房屋
    所有權讓與他人，或將土地及房屋同時或先後讓與相異之人
    之情形，始有其適用」，本件兩造爭執僅有土地，且上訴人
    係無償使用，與民法第425條之1規定不符，自無該條規定適
    用之餘地。
  (2)上訴人之前手羅明鑑與原土地所有權人間之使用土地之協議
    效力不及於上訴人：
    另上訴人主張其使用被上訴人起訴請求返還之土地之權利係
    繼受自羅明鑑，而羅明鑑使用該土地之權利係經原土地所有
    權人傅騰芳等三人（被上訴人丙○○）之同意，被上訴人則
    主張該同意效力不及於上訴人。惟「按使用借貸契約係債之
    關係，僅於當事人間有其效力。丙買受系爭房屋，並不當然
    繼受其前手與系爭土地所有人間之使用借貸關係，原則上不
    得執該關係主張其有使用系爭土地之權利。惟於具體個案，
    尚應斟酌當事人間之意思、交易情形及房屋使用土地之狀態
    等一切情狀，如認土地所有人行使所有權，違反誠信原則或
    公共利益或以損害他人為主要目的，仍應駁回其請求」（參
    見最高法院95年度第16次民事庭會議決議意旨）。本件羅明
    鑑與原土地所有權人傅騰芳等三人之買賣契約附約約定就原
    有3.5公尺之現有道路不得廢除，且羅明鑑申請工廠登記需8
    公尺時，原土地所有權人傅騰芳等三人亦應蓋章同意，雖有
    該不動產買賣契約書可參（見原審卷第25至33頁），惟被上
    訴人起訴請求上訴人拆除所鋪設柏油及水泥，並返還之前述
    土地，係在原土地所有權人所同意羅明鑑使用之3.5公尺通
    路外之土地，業經原審到場勘驗屬實，是以被上訴人請求上
    訴人返還之土地，並不在該3.5公尺通路範圍內，自難以該
    買賣契約附約認定上訴人係有權使用。至上訴人另主張被上
    訴人請求上訴人返還上開土地之原所有權人謝桂英、傅騰芳
    曾於77年12月出具土地使用權同意書（見原審卷第45頁），
    供上訴人所設立之珍順實業有限公司申請建造執照，就該附
    同意書附圖與本件被上訴人請求返還土地比較，本件被上訴
    人請求上訴人返還之土地部分雖在謝桂英、傅騰芳所出具同
    意書之範圍內。惟謝桂英、傅騰芳同意珍順實業有限公司使
    用該部分土地，並未收取任何費用，是以該同意書之法律性
    質係屬「使用借貸」契約，依上開最高法院決議之見解，使
    用借貸契約係債之關係，僅於當事人間有其效力。上訴人受
    讓前述房屋及土地，並不當然繼受其前手羅明鑑與系爭土地
    原所有人間之使用借貸關係，自不得執該土地同意書對亦非
    出具同意書之被上訴人等人主張其有使用系爭土地之權利。
    縱上訴人係珍順實業有限公司之實際負責人，但謝桂英及謝
    騰芳出具同意書之對象係珍順實業有限公司，自不及於上訴
    人，故上訴人亦不得執該同意書主張其有權使用系爭道路用
    地。況且，依前開最高法院決議意旨，應斟酌當事人間之意
    思、交易情形及房屋使用土地之狀態等一切情狀，如認土地
    所有人行使所有權，違反誠信原則或公共利益或以損害他人
    為主要目的時，始應駁回本件被上訴人之請求，惟審酌被上
    訴人丁○○、乙○○均係繼受前手之土地、上訴人則繼受自
    羅明鑑，上訴人就超過3.5公尺寬道路部分之土地，於原土
    地所有權人謝桂英、傅騰芳出具同意書後近20年時間未曾使
    用，上訴人所經營珍順實業有限公司之廠房使用3.5公尺寬
    之道路對外通行已近20年等因素，認被上訴人之請求並無違
    反誠信原則或公共利益或以損害他人為主要目的，是以應認
    兩造間並無使用借貸關係，上訴人係無權占有該超出3.5 公
    尺寬道路以外土地。
  (三)被上訴人得請求相當於租金之損害賠償：
  1.按無法律上之原因而受利益，致他人受損害者，應返還其利
    益，民法第179條前段定有明文。又依不當得利之法則請求
    返還不當得利，以無法律上之原因而受利益，致他人受有損
    害為其條件，故其得請求返還之範圍，應以對方所受之利益
    為限，非以請求人所受損害若干為準，無權占有他人土地，
    可以獲得相當於租金之利益為社會通常之觀念，最高法院61
    年台上字第1695號判例意旨可資參照。本件上訴人既無權占
    有系爭土地，已如上述，其因而受有相當於租金之利益，自
    應將其利益返還予被上訴人，是被上訴人請求上訴人給付自
    起訴狀繕本送達之翌日即97年4月11日起至交還土地之日止
    之相當於租金之損害，自屬有據。
  2.次按依土地法第105條準用第97條第1項之規定，租用基地建
    築房屋，租金以不超過土地申報總價額年息百分之10為限。
    又基地租金之數額，除以基地申報地價為基礎外，尚須斟酌
    基地之位置，工商業繁榮之程度，承租人利用基地之經濟價
    值及所受利益等項，並與鄰地租金相比較，以為決定，並非
    必達申報總地價年息10%最高額，此有最高法院68年度台上
    字第3071號判例意旨參照。查上訴人無權占有之系爭土地係
    供對外通路使用，鋪設柏油及水泥，該土地臨新竹縣湖口鄉
    ○○路，臨台一線省道約300公尺，原種植竹子，有原審97
    年5月29日勘驗筆錄在卷可證（見原審卷第68頁）。本院審
    酌系爭土地之坐落位置、工商業繁榮程度及上訴人占用系爭
    土地所得之經濟價值等情事，認被上訴人所受相當租金之不
    當得利應以系爭土地申報地價年息8%為適當，前開1296-47
    地號土地之申報地價為每平方公尺304元，故每月不當得利
    金額為：340.1×304×8%÷12＝689元；1297地號土地之申
    報地價為每平方公尺1360元，故每月不當得利金額為28.68
    ×1360×8%÷12＝260元。
六、綜上所述，被上訴人本於所有物返還請求權及不當得利之法
    律關係，請求上訴人應將坐落於新竹縣湖口鄉○○段1296-4
    7地號土地如原審判決附圖所示編號K-N-B-C-D-E-F-G-H-I-J
    -K圍繞之範圍、面積340.1平方公尺之水泥及柏油剷除，並
    將土地返還被上訴人丁○○與乙○○、上訴人應將坐落於同
    段1297地號土地如原審判決附圖所示編號L-M-A-B-N-K-L圍
    繞之範圍、面積28.68平方公尺之水泥及柏油剷除，並將土
    地返還被上訴人丙○○，暨上訴人自起訴狀繕本送達翌日即
    97年4月11日起至返還前述占用系爭土地之日止，按月給付
    被上訴人丁○○、乙○○689元；上訴人自起訴狀繕本送達
    翌日即97年4月11日起至返還前開占用系爭土地之日止，按
    月給付被上訴人丙○○260元，為有理由，應予准許。原審
    就此部分判命上訴人應剷除柏油及水泥返還系爭土地並給付
    相當租金之不當得利，於法並無不合。上訴意旨猶執陳詞指
    摘原判決此部分不當，求予廢棄改判，為無理由，應予駁回
    。
七、本件事證已臻明確，兩造其餘之攻擊防禦方法及所提證據，
    經審酌後認均無礙判決之結果，爰不予一一論述。
八、據上論結，本件上訴為無理由，依民事訴訟法第449條第1項
    、第78條，判決如主文。
中    華    民    國    98    年    4    月    28     日
                    民事第五庭
                        審判長法  官  魏麗娟
                              法  官  陳博享
                              法  官  梁宏哲
正本係照原本作成
不得上訴
中    華    民    國    98    年    4     月    28    日
                              書記官  林麗觀


司法院資訊處製作；財團法人民間司法改革基金會備份。
